臺灣士林地方法院民事判決　　　　　　　　　　　　九十二年度訴字第一四二四號
　　原　　　告　國立故宮博物院
　　法定代理人　乙○○
　　訴訟代理人　莊乾城律師
　　複代理人　　林清源律師
　　被　　　告　丁○○
　　　　　　　　丙○○
　　右二人共同
　　訴訟代理人　吳俊儀律師
右當事人間拆屋還地等事件，本院於民國九十三年六月二十三日言詞辯論終結，判決
如下：
    主      文
被告丙○○應將座落台北市○○區○○段五小段七四、七五地號土地上、即門牌台北
市○○區○○路二段一一三巷三十五弄十二號房屋後方、如附圖所示Ａ部份（一層增
建面積三九‧四二平方公尺、二層增建面積三九‧四二平方公尺）及Ｂ部分（一層增
建面積三二‧０四平方公尺）之建物拆除，將所座落土地返還原告。
被告丙○○應給付原告新台幣貳拾壹萬肆仟貳佰陸拾元，及自民國九十二年十二月一
日起至拆除前項建物、返還土地之日止，按月給付原告新台幣柒仟陸佰伍拾貳元。
原告其餘之訴駁回。
訴訟費用由被告丙○○負擔。
本判決第一項、第二項於原告以新台幣壹佰伍拾柒萬仟元供擔保後，得假執行；但
被告丙○○如以新台幣肆佰柒拾壹萬陸仟佰陸拾元為原告預供擔保後，得免為假執
行。
原告其餘假執行之聲請駁回。
    事實及理由
甲、程序方面：
    本件原告起訴時，其法定代理人係杜正勝，嗣於訴訟程序進行中，變更為乙○○
    ，被告並由新任法定代理人於九十三年六月十四日具狀聲明承受訴訟，自屬合法
    。
乙、實體方面：
一、原告主張：
  (一)座落台北市○○區○○段五小段七四、七五地號土地為國有土地（下稱系爭土地
    ），原告為管理機關。被告現所居住門牌台北市○○區○○路二段一一三巷三十
    五弄十二號房屋（下稱配住房屋）後方之獨立增建（下稱系爭建物），占有系爭
    土地如附圖所示Ａ部份（一層增建面積三九‧四二平方公尺、二層增建面積三九
    ‧四二平方公尺）及Ｂ部分（一層增建面積三二‧０四平方公尺），並無合法之
    權源。而被告丙○○（被告丁○○之妻）前係原告之職員，雖曾向原告借用上開
    配住房屋（即六十八平方公尺之主建物），惟依宿舍借用契約第二條約定，其退
    休應於三個月內遷出，公證書並記載屆期如不返還應逕受強制執行。被告丙○○
    已於九十年五月一日退休，經原告聲請法院強制執行，被告已將上開配住房屋自
    行交還原告，惟系爭建物部份迄今仍未拆遷。被告就系爭土地並無合法使用之權
    源；退而言之，如認系爭建物坐落之土地與上開配住房屋屬一併借用，依前述借
    用契約之約定，亦應於退休三個月內拆遷返還；且依被告丙○○配住簽呈，係因
    上班之便利而借住，則依借用目的亦應於退休時拆遷返還；又若兩造間仍有使用
    借貸關係存在，原告並依民法第四百七十條第二項規定，以九十三年四月一日準
    備書狀繕本之送達（即九十三年四月二日），為終止雙方借用關係之意思表示，
    被告現亦無合法占有權源。爰依民法第七百六十七條規定，訴請被告拆遷返還土
    地。
  (二)被告無權占有系爭土地，受有相當於租金之不當得利，其金額計算如下：1.八十
    七年十二月一日至八十九年六月三十日：23800（公告地價）×71.46（面積）×
    10﹪（年息）×19/12（月）=269285元。2.八十九年七月一日至九十二年十一月
    三十一日：25700（公告地價）×71.46（面積）×10﹪（年息）×41/12（月）
    =627479元。3.以上合計：369285+627479 =896764。4.每月金額：25700（公告
    地價）×71.46（面積）×10﹪（年息）÷12（月）=15304元。因被告二人本於
    各自占用事實負返還不當得利之責，原告所受損失則為一，故被告應負不真正連
    帶債務之責。
  (三)對被告抗辯所為陳述：
  1.原告配住範圍限於原告管有之主建物部分，不含本件原告請求範圍，且被告自承
    系爭建物係依坪數核算價值給付六十萬元頂讓，是縱無所有權登記或移轉，被告
    因頂讓而有事實上處分權，應負拆遷之責。
  2.被告提出之行政院函示於本案不適用，因被告並非「合法」之
    並非「應」暫緩處理，是無強制拘束力。本件係請求拆屋還地，並無增加價值，
    不得請求增價額。
  3.證人戊○○稱加蓋房屋蓋好後，原告未表示異議云云，與事實不符，原告為公家
    機關，對外意思表示均以公文為之，個人單純之沈默尚不得謂為默示意思表示，
    何況機關。再者，證人戊○○自承沒有訂立契約，未看過原告同意住戶使用之相
    關公文，可知原告未曾出具公文或契約同意被告使用土地，系爭加蓋增建部分無
    權占用土地，隨時被拆除之風險應由占用戶自行承擔。
  (四)並聲明：
  1.被告應將座落台北市○○區○○段五小段七四、七五地號土地上、即門牌台北市
    士林區○○路○段一一三巷三十五弄十二號房屋後方、如附圖所示Ａ（一層增建
    面積三九‧四二平方公尺、二層增建面積三九‧四二平方公尺）、Ｂ部分（一層
    增建面積三二‧０四平方公尺）之地上物拆除，將所座落土地返還予原告。
  2.被告應各別給付原告八十九萬六千七百六十四元，及自九十二年十二月一日起至
    拆除前項地上物、返還土地之日止，按月給付原告一萬五千三百零四元；但被告
    其中一人向原告為給付時，另一人於給付金額範圍免給付責任。
  3.訴訟費用由被告負擔。
  4.原告願供擔保，請准宣告假執行。
二、被告則抗辯：
  (一)被告丙○○於五十六年十月十七日擔任原告機關之臨時雇員，至九十年五月一日
    任副研究員兼科長退休，前後達三十四年。而系爭建物係前述配住房屋原配住戶
    楊衍鐘自費增建，楊衍鐘過世後，原告將上開眷舍收回分配予被告丙○○居住，
    依原告處理眷舍交接之慣例，經原告當時之總務主任戊○○及會計主任甲○○斡
    旋，由被告丙○○給付楊衍鐘之眷屬楊榮驊六十萬元之補償金，頂讓前述自費增
    建部分，足見被告居住於系爭建物於法有據。系爭建物之處分權人為被告丙○○
    ，被告丁○○是因配偶關係而共同居住。
  (二)被告所居住之士林區○○路○段一一三巷數十戶之眷舍均有加蓋增建部份，原告
    數十年來均未表示異議，且有前述由眷舍新配住人員給付原配住人員增建部份建
    物補償金之慣例，顯然原告默許使用增建部份座落之土地，而存有使用借貸關係
    ，且屬未定期限，被告非無權占有。又依行政院九十二年九月五日院授人住字第
    ０九二０三０七八八０號函，有關國有宿舍及眷舍房地之合法
    偶於九十二年八月二十七日前均無自有房屋，該眷舍得暫緩處理，被告係合法之
    請不當得利，顯無理由。
  (三)退萬步言，縱認被告必須將系爭建物座落之土地返還原告，惟雇主雇用員工配住
    眷舍，本有使員工眷屬足夠居住之義務，現原告既欲將員工自費購買之房屋收回
    ，應依民法第四百六十九條第二項、第四百三十一條第一項規定，給付被告系爭
    房屋現存之增價額。
  (三)並聲明：
  1.原告之訴及假執行之聲請均駁回。
  2.訴訟費用由原告負擔。
  3.如受不利之判決，願供擔保免假執行。
三、兩造不爭執之事實：
  (一)被告丙○○原任職於原告機關，至九十年五月一日退休，任職期間，經原告配住
    台北市○○區○○路二段一一三巷三五弄十二號房屋，雙方於八十一年六月二十
    四日經公證訂立宿舍借用契約在案，依契約第二條約定，以借用人在原告機關任
    職期間為借用期間，借用人調離機關及退休時應在三個月內遷出交還。被告丙○○已於九十一年十二月三十一日返還上開配住房屋。
  (二)系爭建物為上開配住房屋後方之獨立增建，座落土地地號、位置、面積業經本院
    會同台北市士林地政事務所測量人員現場履勘，並囑託該所測繪複丈成果圖（即
    附圖）在卷。系爭建物所座落土地為中華民國所有，原告為管理機關。
  (三)系爭建物現由被告住用中，系爭建物係原配住房屋之住戶楊衍鐘所出資興建，嗣
    被告丙○○於七十九年三月九日支付六十萬元予其前配住戶楊衍鐘（已歿）之子
    楊榮驊，而受讓取得處分權。
四、得心證之理由：
    本件主要爭執要點，在於(一)被告丙○○享有處分權之系爭建物，占有系爭土地，
    現有無合法之占有權源？(二)被告丁○○是否為獨立之占有人，原告請求其拆除建
    物返還土地及給付不當得利是否有據？(三)系爭土地是否因被告支出有益費用而增
    加價值？茲論述如下：
  (一)關於系爭建物有無合法占有權源之問題：
    就此部份爭點，所應探討審究者，乃原告與被告丙○○間，就系爭土地是否曾成
    立使用借貸關係？基於該使用借貸關係之占有權源是否仍存在？經核：
  1.「當事人主張有利於己之事實者，就其事實有舉證之責任。」，民事訴訟法第二
    百七十七條前段定有明文。而以無權占有為原因，請求返還所有物之訴，原告已
    證明其物之所有權存在之事實，被告以非無權占有為抗辯者，原告於被告無權占
    有之事實，無舉證責任，被告應就其取得占有係有正當權源之事實證明之，如不
    能證明，則應認原告之請求為有理由（最高法院七十二年度台上字第一五五二號
    、九十二年度台上字第三一二號判決參考）。
  2.就被告抗辯與原告間就系爭土地原有使用借貸關係部份，經核，被告丙○○係上
    開配住房屋之借用人，且支付代價受讓系爭建物之處分權等情，已如前述，參酌
    原任原告機關總務主任、主辦眷舍配住事務之戊○○到庭結證：「…後面所加蓋
    的部分是楊衍鐘蓋的，原來的那個宿舍就是配給他的。」、「…因為後來楊衍鐘
    過世之後是他兒子楊榮驊住在哪裡，後來是從楊榮驊那裡收回來的，但是他依照
    以往的慣例要求新的配住戶給他補償。後來我把被告及楊先生找到我辦公室來，
    …我就請他們兩位私底下協調，協調之後的結果楊先生要求六十萬元雙方都同意
    。後來被告丙○○就有給楊先生六十萬元。」、「（當時故宮的宿舍都有在後面
    加蓋的情形？）是的，每一戶都有，只是大小不同而已。」、「都是住戶自己自
    費的。」「…並沒有訂什麼契約（指增建座落土地部份未訂立書面契約），但故
    宮當時有同意他們使用，沒有表示土地什麼時候要還。」、「…我在擔任總務主
    任之前那些都已經加蓋了。」、「（原告訴訟代理人問：是否你自己推想故宮有
    同意，有無看過什麼相關公文？）我沒有看過相關的公文，房子早就已經蓋好了
    ，且故宮也沒有表示異議。」等情，及原任被告機關會計人員並受配住宿舍之甲○○證述：「宿舍本身是民國五十四年蓋的，坪數比較小，樓上樓下總共十六坪
    ，屋內使用的空間很少，後來因為可能有小孩之後住不下，有些人就在後面加蓋
    ，幾乎每一戶都有加蓋，是大家各自蓋的，蓋的錢都是自己出的。」、「我記得
    當時沒有辦過什麼手續，但是蓋的時候我們主管都知道，因為宿舍就是在故宮院
    區裡面。」、「（被告朱女士那一戶是何人加蓋的？）是楊衍鐘先生也就是前一
    任的住戶蓋的。」、「朱女士有支出給楊先生六十萬元的權利金。」「同巷弄的
    一、五、八號都有類似的情形，權利金的金額多少都是雙方自己協調的。」、「
    （被告訴訟代理人問：你自己現在宿舍後面是否有加蓋？）有的，…」、「（被
    告訴訟代理人問：當時你加蓋房子的時候故宮的主管人員是否有表示反對你不能
    蓋？）沒有。」、「（你當時要加蓋的時候是否有告知故宮的主管人員？）因為
    我加蓋的時間比其他戶晚，且其他戶之前都沒有事先聲請，所以我也沒有。」等
    情，可見原配住戶自費增建系爭建物之前，應未經原告機關事前明示同意，惟其
    後原告機關收回配住房屋重新分配予被告丙○○之時，就可得獨立之系爭建物，
    並由主辦之主管人員居中協調受讓事宜，堪認原告已默示同意與被告丙○○，就
    系爭建物座落之土地成立使用借貸關係無訛。
  3.至於有關借貸之期限，按，「借用人應於契約所定期限屆滿時，返還借用物；未
    定期限者，應於依借貸之目的使用完畢時返還之。但經過相當時期，可推定借用
    人已使用完畢者，貸與人亦得為返還之請求。」、「借貸未定期限，亦不能依借
    貸之目的而定其期限者，貸與人得隨時請求返還借用物。」，民法第四百七十條
    規定甚明。原告與被告丙○○間就系爭土地之使用借貸關係，並未約定期限，惟
    原告係因被告丙○○任職於原告機關配住房屋之緣由，乃默示成立使用借貸關係
    ，解釋上，借貸之目的當係配合上開配住房屋一併使用，是於上開配住房屋應返
    還之際，即為其依借貸之目的使用完畢之時，而被告丙○○已於九十年五月一日
    退休，依前述宿舍借用契約第二條約定，上開配住房屋應於退休三個月內（即九
    十年七月三十一日前）返還，準此，系爭建物所坐落土地亦應於此時返還之，逾
    此時點被告丙○○之占有權源即已消滅不存，其享有處分權之系爭建物仍占有系
    爭土地，自構成無權占有。
  4.又被告另抗辯其應為行政院九十二年九月五日院授人住字第０九二０三０七八八
    ０號函所指眷舍得暫緩處理之人員乙節，經核，被告所提出上開函示內容，係以
    眷舍合法
    本件原告請求返還者係土地，並非借用之眷舍，已非該函示所指之範疇，且該函
    示內容亦非強制性規範，被告丙○○就系爭土地之合法占有權源，於其退休後三
    個月之返還期限後即已不存，已如前述，其自不得援引上開函示內容為合法占有
    權源之依據，被告此部份抗辯亦不足憑採。
  (二)關於被告丁○○是否為占有人之問題：
    按，「對於物有事實上管領之力者，為占有人。」、「受僱人、學徒或基於其他
    類似之關係，受他人之指示，而對於物有管領之力者，僅該他人為占有人。」民
    法第九百四十條、第九百四十二條分別定有明文。系爭房屋之處分權人為被告丙○○，而被告丁○○係被告丙○○之配偶，其基於共同生活關係，隨同被告丙○○居住於系爭建物內，自應屬占有輔助人，依民法第九百四十二條規定，僅被告
    丙○○為占有人（最高法院八十二年度台上字第三○五七號判決參考）。準此，
    原告一併請求被告丁○○拆除建物返還土地及給付不當得利，即非有據。
  (三)關於系爭土地是否因被告支出有益費用而增加價值之問題：
    按，「借用人就借用物支出有益費用，因而增加該物之價值者，準用第四百三十
    一條第一項之規定。」、「承租人就租賃物支出有益費用，因有增加該物之價值
    者，如出租人知其情事而不為反對之表示，於租賃關係終止時，應償還其費用。
    但以其現存之增價額為限。」民法第四百六十九條第二項、第四百三十一條第一
    項固有明文。惟上開規定之適用，係指就借用物自體支出費用並增加借用物本身
    之價值而言。本件系爭建物座落於系爭土地上，並非就借貸標的之土地自體支出
    費用，並未增加系爭土地本身之價值，自與上開法條之要件不符，且原告係請求
    返還借用之土地，被告本有回復原狀拆除建物之義務，其抗辯原告應給付系爭建
    物現存之增價額云云，自非有據。
五、按，所有權人對於無權占有其所有物者，得請求返還之。民法七百六十七條前段
    定有明文。系爭土地係中華民國所有而由原告機關管理，被告丙○○所有之系爭
    建物占有系爭土地，已構成無權占有，業如前述，是以，原告依前揭規定，本於
    所有物返還請求權之法律關係，請求被告丙○○拆除系爭建物，將座落土地返還
    原告，自屬有據。至於原告請求被告丁○○拆除系爭建物返還土地部份，依前所
    述，自無理由。
六、再按，「無法律上之原因而受利益，致他人受損害者，應返還其利益」，民法第
    一百七十九條亦有明文。又無權占有他人之土地，依社會之通常觀念，可能獲得
    相當於租金之利益（最高法院六十一年台上字第一六九五號判例參照），且致他
    人受有相當於租金之損害。原告復主張被告無權占有系爭土地，受有相當於租金
    之利益，使其受有損害，構成不當得利等情，亦堪認為真，準此，原告依不當得
    利之法律關係，請求被告丙○○給付無權占有期間、即自九十年八月一日起至九
    十二年十一月三十日止，共計二年四月相當於租金之不當得利，及自九十二年十
    二月一日起按月給付不當得利，亦屬有據。而關於相當於租金利益之計算標準，
    依土地法第九十七條第一項規定：城市地方房屋之租金，以不超過土地及其建築
    物申報總價年息百分之十為限。此於租用基地建築房屋時準用之，同法第一百零
    五條亦有明文。原告雖主張本件相當於租金之不當得利金額，應以土地申報價額
    年息百分之十為計算標準，惟查，本件系爭建物所座落土地之位置係位於故宮博
    物院宿舍區，系爭建物係作為住家使用等情，業經本院履勘明確，有勘驗筆錄存
    卷可佐，本院就其使用狀況、對外進出情形及位置、面積等情綜合以觀，認應以
    系爭土地申報地價年息百分之五之標準予以計算始為適當。又，依平均地權條例
    施行細則第二十一條規定，公有土地以各該宗土地公告地價為申報地價，免予申
    報。系爭土地乃公有土地，其申報地價自以公告地價為準。查，上開期間，系爭
    土地每平方公尺之申報地價（即公告地價），均為二萬五千七百元，有台北市公
    告土地現值及公告地價查詢系統資料在卷足憑，按年息百分之五計算，上開期間
    相當於租金之不當得利共計應為二十一萬四千二百六十元；而自九十二年十二月
    一日起至拆除系爭建物返還土地之日止，每月相當於租金之利益則為七千六百五
    十二元。至於原告請求被告丁○○給付上開不當得利部份，依前所述，則屬無據
    。
七、從而，原告本於民法七百六十七條所有物返還請求權之法律關係，請求被告丙○○應將座落台北市○○區○○段五小段七四、七五地號土地上、即門牌台北市○○區○○路二段一一三巷三十五弄十二號房屋後方、如附圖所示Ａ部份（一層增
    建面積三九‧四二平方公尺、二層增建面積三九‧四二平方公尺）及Ｂ部分（一
    層增建面積三二‧０四平方公尺）之建物拆除，將所座落土地返還原告；以及本
    於民法第一百七十九條不當得利之法律關係，請求被告丙○○應給付原告二十一
    萬四千二百六十元，及自九十二年十二月一日起至拆除前項建物、返還土地之日
    止，按月給付原告七千六百五十二元，均有理由，應予准許。原告逾此範圍之請
    求，則無理由，應予駁回。
八、兩造分別陳明願供擔保聲請宣告假執行或免為假執行，就原告勝訴部份，經核均
    無不合，爰分別酌定相當擔保金額准許之。至原告其餘假執行之聲請，即失所附
    麗，應予駁回。
九、本件事證已明，兩造其餘攻擊防禦方法，於判決結果不生影響，爰不一一詳予論
    述，附此敘明。
十、據上結結，本件原告之訴為一部有理由、一部無理由，依民事訴訟法第七十九但
    書、第三百九十條第二項、第三百九十二條，判決如主文。
中　　　華　　　民　　　國　　九十三　　年　　　七　　　月　　二十三　　日
                                        臺灣士林地方法院民事第二庭
                                            法      官  施月燿
右為正本係照原本作成
如對本判決上訴須於判決送達後二十日內向本院提出上訴狀
中　　　華　　　民　　　國　　九十三　　年　　　七　　　月　　二十八　　日
                                            法院書記官   謝文傑
